ACORDAO-COMPLETO-2391246

ACÓRDÃO 7292/2020 ATA 22/2020 - PRIMEIRA CÂMARA

VISTOS, relatados e discutidos estes autos em que se examinam atos de admissão emitidos pela Empresa Brasileira de Correios e Telégrafos,
	ACORDAM os Ministros do Tribunal de Contas da União, reunidos em sessão da Primeira Câmara, diante das razões expostas pelo Relator, em:
	9.1. considerar legais as admissões de Afonso Barbosa da Silva Filho, Andre Campos Marques, Cleiton Torquates dos Santos Mourao, Dunshee Damiao Borges Aguiar, Elicarlos Silva Leite, Elza Maria Macedo Costa, Fabio Amaro dos Santos, Fernando da Silva Sousa, Francisco da Silva Lima e Gilmar da Silva Oliveira, concedendo o registro aos atos correspondentes
	9.2. dar ciência deste acórdão à Diretoria Regional da Empresa Brasileira de Correios e Telégrafos em Tocantins - DR/TO.

Atos de admissão.

Primeira Câmara

3. Interessados: Afonso Barbosa da Silva Filho (XXX.428.061-XX); Andre Campos Marques (XXX.122.893-XX); Cleiton Torquates dos Santos Mourao (XXX.965.691-XX); Dunshee Damiao Borges Aguiar (XXX.745.931-XX); Elicarlos Silva Leite (XXX.175.301-XX); Elza Maria Macedo Costa (XXX.030.621-XX); Fabio Amaro dos Santos (XXX.022.671-XX); Fernando da Silva Sousa (XXX.775.441-XX); Francisco da Silva Lima (XXX.195.322-XX); Gilmar da Silva Oliveira (XXX.767.601-XX).

13.1. Ministros presentes: Walton Alencar Rodrigues (Presidente), Benjamin Zymler e Bruno Dantas (Relator).
13.2. Ministro-Substituto convocado: Augusto Sherman Cavalcanti.
13.3. Ministro-Substituto presente: Weder de Oliveira.

BRUNO DANTAS

Cuidam os autos de atos de admissão emitidos pela Empresa Brasileira de Correios e Telégrafos - ECT. Em análise do feito, a Secretaria de Fiscalização de Pessoal - Sefip produziu o acervo instrutivo que compõe a peça 13, a seguir transcrita com os ajustes necessários:
"INTRODUÇÃO
O presente processo versa sobre admissões efetuadas pela Diretoria Regional da ECT em Tocantins, sendo que estas obtiveram o parecer pela ilegalidade do Controle Interno. Os atos constantes deste processo foram encaminhados a este Tribunal para apreciação, por intermédio do Sistema de Apreciação e Registro de Atos de Admissão e Concessões - Sisac, na forma dos arts. 2o, caput e inciso I, e 4o, caput, da Instrução Normativa - TCU 55/2007.
EXAME PRELIMINAR
De início, convém mencionar que a análise dos atos em questão foi realizada por um sistema informatizado, que fez a verificação das informações cadastradas no sistema Sisac. Eventuais informações apontadas em campos de preenchimento não formatado (justificativa do Controle Interno) foram aferidas manualmente.
Importa dizer que as rotinas de crítica foram elaboradas e validadas por todas as Diretorias Técnicas da Sefip, levando em conta as peculiaridades desse tipo de ato. Os itens de verificação do sistema compreenderam os dados sobre o concurso; dados da admissão, posse e efetivo exercício; prazos legais no caso dos regimes RJU ou Loman; motivo da vaga e origem da vaga, caso o regime seja o da Lei 8.112/90; a natureza jurídica da Unidade Jurisdicionada e o regime jurídico a que está sujeito o (a) servidor (a) , assim como eventuais ocorrências de acumulação.
EXAME TÉCNICO
Justificativa apresentada pelo Controle Interno 
Impende mencionar que, em todos os atos de admissão em estudo, há a justificativa por parte do Controle Interno pela ilegalidade, transcrita abaixo: 
'Trata-se de processo Diligenciado em 17/11/2011, por meio da Diligência nº 116/2011.
Foram enviados os Ofícios nº nº 36522/2012/Gabinete-CGU-Regional/TO de 02/12/2011, nº 
14956/2012/Gabinete/CGU-Regional/TO de 23/05/2012 e Ofício n° 31200/2012/Gabinete/CGU-Regional/TO de 18/10/2012 solicitando o envio de TODOS os processos de admissão pendentes à esta CGU-TO para análise, inclusive atos já diligenciados.
Também foi enviado o Ofício-Circular n° 227/2012/CGU/Regional-TO de 03 de outubro de 2012 convidando aquela UJ a indicar servidor/empregado para participar de Curso promovido por esta CGU-TO sobre o Sistema SISAC e Atos de Admissão, realizado no dia 22 de novembro de 2012.
No entanto, a UJ não respondeu NENHUM dos ofícios supracitados e nem à Diligência, sendo os Correios a única unidade que não participou do curso realizado.
Assim, opina-se pela ilegalidade dos atos da UJ.'
Pelo que se depreende do parecer da CGU/TO, a ilegalidade apontada ocorreu em virtude da ausência de resposta da ECT/TO aos ofícios encaminhados pelo Controle Interno solicitando o envio de processos pendentes de análise, bem assim a indicação de um empregado para participar de curso promovido pela CGU/TO.
Importa registrar que os aspectos listados pelo Controle Interno para a ilegalidade dos atos em tela não se referem a nenhuma impropriedade nos atos em epígrafe, mas a questões que refogem à análise específica das admissões.
Admissões após a vigência dos concursos 
É oportuno salientar que as admissões ocorreram após a validade inicial do concurso público, bem assim que elas são regidas pelo edital de 2011 da ECT. O referido certame foi prorrogado por meio de decisão judicial proferida na Ação Civil Pública 1035-92-2013-5-10-0015 - TRT da 10ª Região.
Em situações semelhantes às tratadas no presente processo, ou seja, admissões cujo certame público está regido pelo edital da ECT de 2011, ocorridas após a validade inicial do concurso, o Tribunal tem se manifestado pela negativa do registro dos atos, a exemplo do TC- Processo 023.760/2014-1, que culminou no Acórdão 3503/2016-TCU-Primeira Câmara.
Para melhor elucidação, trazemos à colação trechos do Voto condutor do citado Acórdão 3503/2016-TCU-Primeira Câmara, de relatoria do Ministro Benjamin Zymler, cuja sessão ocorreu em 31/05/2016:   
'10. Afora a inusitada indefinição quanto ao termo final do prazo de validade do concurso de 2011, chama especial atenção, no caso, a generalidade e a abrangência da sentença, que não especificou o quantitativo de empregos públicos ocupados de forma supostamente irregular e tampouco delimitou as dependências da ECT em que a falha teria ocorrido. Assim, mesmo unidades sem nenhum contrato temporário em vigor estão, pelo menos até o trânsito em julgado da deliberação, impedidas de selecionar empregados efetivos por meio de um novo certame, apenas podendo admitir os candidatos integrantes do chamado cadastro de reserva, aprovados, como dito, no concurso já há muito expirado.
11.	 Em tais circunstâncias, considero de todo imprópria a emissão de juízo de legalidade relativamente a essas contratações.
12.	 Aliás, seria incongruente emitir um tal juízo de legalidade, ordenando o registro das admissões, e, em paralelo, orientar a estatal a promover 'automaticamente' o desligamento dos empregados, 'com efeitos ex tunc', na hipótese de revogação da ordem judicial, como ora sugere o Ministério Público. 
13. De fato, uma vez registrados os atos, seria defeso à origem, mesmo na hipótese de reforma da sentença trabalhista, desconstituí-los unilateralmente. É que, tratando-se de atos complexos, também o TCU teria de participar do eventual desfazimento das admissões, consoante pacífica jurisprudência do Supremo Tribunal Federal (STF) , talhada em sua súmula nº 6:
'A revogação ou anulação, pelo Poder Executivo, de aposentadoria, ou qualquer outro ato aprovado pelo Tribunal de Contas, não produz efeitos antes de aprovada por aquele Tribunal, ressalvada a competência revisora do Judiciário.'
14.	Entendimento semelhante, vale dizer, encontra-se na súmula 199 desta Corte: 
'Salvo por sua determinação, não podem ser cancelados pela autoridade administrativa concedente os atos originários ou de alterações, relativos a aposentadoria, reformas e pensões, já registrados pelo Tribunal de Contas, ao apreciar-lhes a legalidade, no uso da sua competência constitucional.'
15.	 Sem embargo, não tendo sido identificado nenhum excesso no cumprimento da decisão judicial pelos gestores da ECT, e nem sendo possível deles exigir comportamento diverso, à vista do princípio da continuidade do serviço público, tenho por asseguradas as admissões enquanto subsistir a prorrogação estabelecida pela Justiça.
16. Por fim, lembro que a existência de decisão judicial na gênese de ato administrativo não impõe, necessariamente, seu registro pelo TCU. O ponto, inclusive, já foi abordado pelo STF, como na apreciação do MS 23.665-DF, quando o Ministro Maurício Corrêa, em voto acolhido à unanimidade pelo plenário da Corte Constitucional, anotou:
' (...) o Tribunal de Contas pode negar o registro de atos de aposentadoria, ainda quando objeto de decisões originárias de juízes ou tribunais, salvo aquelas em que for parte e que tenham como finalidade específica o registro respectivo.''
CONCLUSÃO
 Esta Unidade Técnica considera que aos atos constantes do processo em tela deve ser negado o registro, considerando a jurisprudência do Tribunal sobre a matéria consoante Acórdãos 3503/2006, 3618/2015, 3617/2015, 3252/2015, 3251/2015, 3091/2015, 2595/2015, 2464/2015, 2463/2015, todos da 1ª Câmara.
PROPOSTA DE ENCAMINHAMENTO 
 Ex positis, de conformidade com o preceituado no artigo 71, inciso III, da Constituição Federal de 1.988; c/c os artigos. 1º, inciso V, e 39, incisos I, da Lei 8.443/1992, c/c os artigos 1º, inciso VIII, 260, §§ 1º e 2º, do Regimento Interno/TCU, e tomando por base as informações prestadas pelo órgão de controle interno e as verificações feitas pela unidade técnica, na forma prevista no artigo 260, caput, do Regimento Interno-TCU, proponho:
a) negar registro aos atos de admissão tratados neste processo;
b) determinar à Diretoria Regional da ECT em Tocantins que:
b.1) acompanhe os desdobramentos da Ação Civil Pública 0001035-92.2013-5-10-0015, em trâmite na Justiça Trabalhista da 10ª Região, e, caso venha a ser desconstituída a sentença ora favorável aos interessados, torne sem efeito seus atos de admissão nos quadros da entidade, bem como providencie o cadastramento dos respectivos desligamentos no sistema Sisac:
b.2) dê ciência da deliberação que vier a ser adotada aos interessados."
2.	O Ministério Público junto ao TCU - MP/TCU discordou do sobredito encaminhamento, nos termos do seguinte parecer (peça 15) :
'Trata-se de admissões efetuadas pela Empresa de Correios e Telégrafos - ECT. Considerando que as referidas admissões teriam ocorrido após o prazo de validade inicial previsto no edital do concurso (edital de 2011) , e a despeito de o respectivo prazo ter sido prorrogado por meio de decisão judicial proferida na Ação Civil Pública 1035-92-2013-5-10-0015, tramitada no TRT da 10ª Região, a Sefip propõe negar registro aos atos em epígrafe, com base no entendimento firmado nos Acórdão 3.503/2016 e Acórdão 6327/2016-TCU-Primeira Câmara, entre outros, prolatados pela 1ª Câmara desse Tribunal. 
Convém esclarecer que as admissões em pauta se referem ao concurso regido pelo Edital nº 11/2011, cujo prazo havia sido prorrogado por prazo indeterminado, por força de decisão liminar proferida no âmbito da Ação Civil Pública nº 0001035-92.2013.5.10.0015, proposta pelo Ministério Público do Trabalho - MPT da 10ª Região, a qual tramita na 15ª Vara do Trabalho de Brasília/DF. 
O MPT da 10ª Região teria constatado que a ECT vinha contratando empregados públicos temporários para a sua atividade-fim, mesmo com concurso público aberto, hipótese que configuraria 'preterição dos candidatos aprovados, ainda que em cadastro de reserva'. Diante disso, o MPT ajuizou a referida ação, requerendo, preliminarmente, a prorrogação do concurso regido pelo edital nº 11/2011, que estava em iminência de perder a vigência. 
Entretanto, a despeito do parecer da Unidade Técnica mencionando a discussão sobre os efeitos da decisão judicial que promoveu a prorrogação do concurso por prazo indeterminado, fato é que tal discussão não repercute nos presentes autos. Isso porque a vigência inicial do concurso promovido pelo Edital nº 11/2011 se encerrou em 29/7/2013, e os empregados cujas admissões estão em análise nos autos foram admitidos no máximo no mês de setembro de 2012, de forma que não foram alcançados pela ação civil pública acima mencionada.
Do exposto, e considerando que nenhuma outra possível inconsistência foi detectada nas admissões em análise, pedimos vênias por divergir do encaminhamento proposto pela Unidade Técnica, e nos manifestamos pela legalidade dos atos."
	É o relatório.

não há.

Procurador Marinus Eduardo De Vries Marsico.

ADMISSões ocorridas dentro do prazo de validade do certame. legalidade e registro.

ATOS DE ADMISSÃO (ADS)

Secretaria de Fiscalização de Pessoal (Sefip).

Cuidam os autos de atos de admissão emitidos pela Empresa Brasileira de Correios e Telégrafos - ECT.
2.	A Secretaria de Fiscalização de Pessoal propõe negar registro às admissões, por considerar que elas ocorreram fora do prazo de validade do certame. Segundo a Sefip, as admissões possuem amparo em decisão judicial exarada nos autos da Ação Civil Pública 0001035-92-2013-5-10-0015, em curso na 15ª Vara do Trabalho do Distrito Federal, ocasião em que foi prorrogada indefinidamente a validade do concurso público de que cuida o Edital 11/2011 - ECT, devendo a ECT acompanhar o desfecho da referida ação.
3.	O Ministério Público junto ao TCU discorda do encaminhamento oferecido pela Sefip, por identificar que, na verdade, todas as admissões ocorreram antes de 29/7/2013, data final de vigência do certame estabelecido pela ECT, razão pela qual postula pela legalidade e registro dos atos.
4.	Assiste razão ao MP/TCU. Com efeito, a discussão acerca da extensão judicial do prazo de validade do concurso regido pelo Edital 11/2011 - ECT não incide nos atos aqui examinados, porquanto todos os interessados foram admitidos quando ainda vigente o prazo estabelecido administrativamente pela ECT.
5.	Nesse cenário, considerando que não foram identificadas outras impropriedades, as admissões podem ser consideradas legais e registradas.
	Ante o exposto, voto por que o Tribunal adote a deliberação que ora submeto à apreciação deste Colegiado.
	TCU, Sala das Sessões Ministro Luciano Brandão Alves de Souza, em 7 de julho de 2020.
Ministro BRUNO DANTAS
Relator